臺灣高雄地方法院刑事判決　　　　　　　　　　　　　九十一年度易字第三四七號
　　公　訴　人　臺灣高雄地方法院檢察署檢察官
　　被　　　告　乙○○
　　選任辯護人　顏福松律師
右列被告因業務侵占案件，經檢察官提起公訴（九十年度偵字第一六二一七號），本
院判決如左：
    主  文
乙○○連續意圖為自己不法之所有，而侵占對於業務上所持有之物，處有期徒刑壹年
。
    事  實
一、乙○○原任職於設在高雄市新興區○○○路一號五樓之「高雄市私立國際美語村
    外語補習班」（下稱國際美語村補習班）之行政主任，負責招生、課程安排及相
    關行政事務等職務，於行政事務程序上，乙○○雖於民國八十九年八月八日向桃
    園校本部提出辭呈，然遭校本部之校長丙○○慰留，乙○○並同意留下，且同意
    協助國際美語村補習班與高雄縣私立樂育中學（下稱樂育中學）及高雄縣大華國
    民小學（下稱大華國小）二間學校洽談八十九年九月份開學後該學期之美語教學
    合作契約事宜，並安排課程及授課老師等相關事務，為從事一定業務之人，詎乙○○竟意圖為自己不法之所有，基於概括犯意，利用其為高雄分校主任掌理高雄
    分校與各學校間簽立合作契約及收取款項之機會，簽約當時即留下個人使用之台
    灣土地銀行三民分行之帳戶資料予大華國小，及自樂育中學所收取之未載明受款
    人之支票後，自行填在個人名義為受款人，自八十九年九月間起，連續於附表所
    載之時間向前開二間學校收取行政費用及學費等相關費用共新台幣四百七十三萬
    四千八百九十九元，均挪為己用，而未繳回國際美語村補習班，嗣經國際美語村
    補習班為辦理報稅事宜一再催促乙○○，乙○○仍拒不繳出，而知前情。
二、案經高雄市私立國際美語村外語補習班即甲○○訴請台灣高雄地方法院檢察署檢
    察官偵查起訴。
    理  由
一、訊據被告乙○○固坦承有與前開二間學校定立教學合作契約等情不諱，惟矢口否
    認有何業務侵占犯行，先辯稱：「（問：為何四百多萬元要交給國際美語村補習
    班，但你不交付？）我有要交給他們，是他們不願意收‧‧‧」、「（問：存簿
    上所標示的部分是否為大華國小所匯款項〈提示土銀存摺匯款資料〉？匯款為何
    沒有拿給國際美語村補習班？）是。因為我當時跟丙○○洽談合夥關係契約未談
    妥，所以我不清楚應匯多少給國際美語村補習班，我也曾經要求丙○○將合夥契
    約內容傳真給我，但他沒有傳真過來」、「我認為（與國際美語補習班間）是合
    夥關係，我們在八十九年九月初就洽談他們派朱薇鳳及陳淑慧二位會計下來跟伊
    談，我有叫他人二人去跟二所學校簽約，他們二人回去後，丙○○就要跟我談合
    夥契約，斡旋到十月份，丙○○擬手稿以實際盈餘的五五分分配盈餘，我有同意
    ，在這之前，我並沒有用國際美語村補習班名義去簽約，丙○○同意後我才簽約
    ，但後來二位會計跟我說，張順來要先抽實際收入的百分之三十三，剩下在扣除
    支出之後，如有盈餘再跟我五五分帳，我不同意‧‧‧」。辯護意旨則以︰被告
    於八十九年八月八日已離職，於九月份與前開二間學校定立教學合作契約時已非
    國際美語村補習班之受雇人，而與國際美語村補習班間是合作關係，是因事後國
    際美語村補習班之董事長否決此項合作契約，始衍生本件糾紛，且被告於事後欲
    將所收之款項交回國際美語村補習班，但遭國際美語村補習班所拒絕，且因國際
    美語補習班並未提供相關之老師薪資、教學及行政設備，相關費用均支付於薪資
  、行政相關費用，並無餘款可言，被告與告訴人間之糾紛僅是單純之民事合夥糾
    紛等語。
二、經查︰
（一）右揭犯罪事實，業據被告於檢察官偵查中及本院調查時自承稱：伊原任職於國
      際美語村補習班擔任主任及老師，並於八十九年八月間提出辭職，但因該補習
      班擔心伊會自行與前開補習班合作之二間學校簽約，該補習班之校長丙○○即
      慰留伊，伊當時有跟校長丙○○協議，伊提出如果伊與該這二間學校簽定教學
      合作契約，則利潤係以五五分帳，但是否達成協議及協議之內容如何均是由校
      長丙○○決定，伊並不清楚，但伊有幫忙前開補習班簽定教學合約及安排課程
      等相關事宜，並有代理該補習班之名義與大華國小及樂育高中二間學校定立教
      學合作契約，及安排課程，相關費用分別為伊所領取現款，及匯入伊之私人帳
      戶內，伊共向前開二間學校領得四百多萬元，該筆款項是應繳回國際美語村補
      習班，但伊未繳，國際美語村高雄分校補習班之相關費用均由總部在控管，需
      伊是前先陳報後才會撥款下來，就此部分之費用總部並未撥款，是因伊沒有陳
      報等情甚明（見九十年他字第一二０一號其他卷宗九十年八月十四日訊問筆錄
      ，及本院九十一年三月六日訊問筆錄）。
（二）復有證人即國際美語村補習班負責行政事務之丙○○在庭證述：甲○○僅為國
      際美語村補習班之名義上之負責人，伊是實際負責人之一，國際美語村補習班
      自八十六年八月二十三日即聘僱被告至八十九年九月八日止，由被告擔任高雄
      分校之主任，被告於八十九年八月八日有遞出辭呈，但伊即慰留被告，被告並
      同意留下幫伊處理補習班之事務，到九月八伊才批可被告之辭呈，被告雖有提
      出要補習班總部自行簽約，但被告態度屬於賭氣性質，伊還是請被告幫忙，被
      告事後亦同意，即持國際美語村補習班高雄分校之印章去簽約，並於八十九年
      十月間被告於離職後有與伊談論過雙方間之合夥事宜，但因於八十八年學期國
      際美語村就已與大華國小及樂育高中二間學校簽定美語教學契約，八十九年度
      是屬於續約性質，該二所學校是屬於補習班之財產，並非被告新開發之學校，
      但被告認為是其財產，導致雙方之觀點不合，及被告提出扣除支出後盈餘五五
      分帳之條件亦不合，以致合夥契約並未談成，所以被告並非以合夥人之身分去
      與前開二間學校簽約，另被告事後確實曾有帶支票到國際美語村補習班龍潭分
  校來，直接要開二百多萬元之支票給補習班，伊看被告當時在賭氣，伊就叫被
      告將帳目算清楚才開支票，並勸被告不要賭氣，但事後被告並未將支出相關名
      系列出，相關費用均未還給補習班，伊並不可能被告要繳付該二間學校之相關
      款項給補習班校本部之情形而伊還拒絕收受等語綦詳（見本院九十一年八月十
      四日訊問筆錄）。
（三）另有證人及國際美語村補習班負責會計之朱薇鳳亦在庭證稱：伊任職於國際美
      語村外補習班桃園總部擔任會計職務，被告為高雄分校之主任，因三間分校之
      相關帳目均由桃園總部製作，伊才認識被告，在程序上行政事務是由被告先做
      決定後再寫簽呈到本部呈報，且有關於相關行政人員、教師之費用，及辦活動
      所需支出之費用，均由校本部支出，但事前需由被告寫簽呈向校本部報備，經
      過校長及董事長核定後，伊才會撥款，小金額部分則由高雄分校先行代墊，事
      後再呈報，且補習班之前所合作之學校均是以匯款或開立支票之方式支付款項
      ，換款是匯入各個分校之特定帳戶內，匯款之受款人亦為各個分校，伊並未收
      過受款人為各分校主任之支票，在八十九年六、七月間伊即有聽說被告要離職
      ，但遭慰留，八十九年七、八月間有支付各半個月的薪資給被告，被告是到同
      年九月份才離職的，因被告離職時伊有結算一筆費用包括獎金及代墊費用等款
      項予被告，被告雖曾跟伊提過就樂育中學及大華國小這二間學校需由校本部自
      行派人去簽約，但被告跟伊僅是聊天性質提過，因此部分事務並非伊之職權，
      伊並不記得被告有無叫伊傳達此訊息予校長或董事長，在八十九年七月之後之
      某日，校長丙○○有叫伊與另一名會計陳淑惠到高雄分校進行結帳清算之工作
      ，當時校長有請伊詢問被告是否留任，及合作的事情，伊記得當時有慰留被告
      ，但伊並沒有詢問有關合作的事情，因伊至高雄分校僅是進行結帳事務，合夥
      事務並非伊之權限，另大華國小及樂育中學二間學校有與補習班合作過，但八
      十九年九月份就沒有收到合作之相關簽呈，伊有聽校長丙○○及董事長有提到
      被告將該二間學校合作案拿去自己做等語甚詳；另證人及國際美語村補習班高
      雄分校副主任之丁○○亦在庭證稱：伊在國際美語補習班高雄分校擔任副主任
      ，係於八十五年七月至八十九年九月份離職，伊負責招生、教務工作及學生、
      老師資料整理等相關事務，被告亦係於八十九年九月份離職，被告於九月份離
      職後還仍繼續協助新來主任安排課程，及到北部學校簽立教學契約，伊僅知被
      告曾向校長丙○○表示自行派人至大華國小及樂育中學二間學校簽約，但事後
      是由何人進行簽約伊並不知情，伊有聽被告提過校長丙○○與被告談合夥事宜
      ，但分配比例沒有談成才未談妥，但被告有為該二間學校安排八十九年九月份
      之課程與活動等安排事宜，之前國際美語村補習班高雄分校與前開二間學校合
      作，付款方式，大華國小是匯款到高雄分校帳戶內，樂育中學則是開立支票方
      式支付，受款人亦是國際美語村補習班高雄分校，但八十九年九月份簽約後之
      相關費用則是付給被告，但伊不清楚為何會付給被告，伊在離職後即到被告所
      開設之育佳美語補習班任職等語亦明（均見本院九十一年九月四日訊問筆錄）
      。
（四）同時觀諸被告先後所陳有關所收取前開二間學校之學費及行政費用部分，先稱
      ：有要交予告訴人，但是因告訴人不收，才未繳付等語，復改稱相關費用均使
      用在聘僱老師、助教、行政人員及行政事務方面均已用罄等語，以及與國際美
      語村補習班之間是否有合夥契約關係，亦先稱：合夥內容是由校長丙○○決定
    ，伊並不知情，且因合夥契約未談成伊不知要匯多少款項予告訴人等語，然又
      改稱：與二間學校簽約是與證人丙○○談好合夥條件才去簽約，是事後董事長
      張順來反悔等語，被告先後所述相歧，是被告此部分所述是否可信顯有疑義。
（五）又被告確實以「代表人」之身分代表國際美語村外語短期補習班於八十九年九
      月一日及同月四日先後與大華國小家長委員會之代表人即大華國小英文安親班
      委員會林清木，及樂育高中之代表人即校長王清居均定立八十九年九月份該學
      期之英語教學合約，有限期間分別為八十九年九月一日至九十年一月十七日，
      與八十九年九月四日至九十年一月十二日，有前開二所學校之教學合約書二份
      在卷足憑，縱然書面契約之實際訂約日期為十月份，但雙方早於九月份開學後
      即進行洽談及安排並進行相關課程事宜，並不因實際簽立書面契約日期而影響
      前開教學合約之定立期間。且被告先後於附表所載之時間領得大華國小及樂育
      中學所匯入或以現金支付或交付支票方式支付教學費用等情，亦有高雄縣鳥松
      鄉大華國民小學九十一年九月五日以（九十）鳥華國人字第０九０四七號函所
      檢附之高雄縣大華國民小學英文安親班黏貼憑證專用紙（代傳票）九紙，及高
      雄銀行入戶電匯匯款回條四紙，及樂育中學教學合約書一份在卷可按。
（六）再者，被告所提出之款項說明，其中有關包含外籍教師鐘點費用、中籍助教及
      行政人員之費用五個月約三百五十萬元等情，有款項說明單一紙在卷可憑，但
      被告就前開二間學校英語教學課程究竟聘請多少位老師、助教，及行政人員，
      均未說明，且未列出名單，是其此部分所述，誠屬可疑。且被告與大華國小簽
      定之教學合約書中以明訂有關學雜費部分，學生收費部分分成二案，即每名學
      生之學費每月二千元，美語班導師之費用則由國際美語村補習班負責，每名學
      生學費一千七百元，則導師費用則由大華國小負責，大華國小每月應付行政費
      用予國際美語村補習班二萬元，學費內並不含上課使用之書籍教材費用，此部
      分費用由學生自行負擔，影印補充教材費、教學活動所需之材料費用，以及獎
      品費用均由大華國小負責，且大華國小每月上支付二萬元之行政費用予被告，
      其他學期中之活動費用及人事費用則由國際美語村補習班負責，有前開教學合
      約書載述明確，但被告卻於款項說明單中列出學生獎學金、聚餐、贈品共五萬
  元、事務費用（影印機及影印紙）三萬元、書籍參考書五萬元、英檢習題本十
      二萬元等應由大華國小方面負責之費用，被告此部分所列亦顯不實在，且被告
      對於證人朱薇鳳、丁○○所述國際美語村補習班辦理活動及老師薪資等相關費
      用，均先以簽呈報由桃園校本部，經由董事長、校長批准認可後，再由總部會
      計核撥款項至高雄分校之帳戶內或職員個人之帳戶內等情並無意見，顯見於行
      政程序上，所有活動及支出相關費用需得到董事長及校長之核可，然被告卻未
      依據該程序呈報認可，且前開支出費用，被告竟無法提出任何證據證明，先於
      款項說明單上陳稱單據及薪資明細是交由會計陳佩君保管、作帳，嗣又改稱遭
      水災淹毀無法提出，所辯實為卸責之詞，難以採信。
（七）且據證人朱薇鳳及丁○○前開所述，國際美語村補習班與前看二間學校合作，
      均是將教學費用匯入國際美語村高雄分校之帳戶內，或開立以國際美語村高雄
      分校為受款人之支票作為付款方式等情，並有前開大華國小函載述：於八十九
      年一月三十日就已與國際美語村補習班定立教學合約，實際付款方式，行政費
      用部分係由被告親自收取現金，學費部分則匯入被告指定之國際美語村補習班
      之帳戶內等情亦明，然被告於八十九年九月與前開二間學校簽約後，僅留其個
      人私人帳戶予大華國小，供大華國小匯入學費及行政費用，並將自樂育中學所
      收取之支票自行存入個人帳戶內，亦足徵被告於與前看二間學校定立合約之際
      即有意圖為自己不法所有之犯意。
（八）此外，並有被告之休假單、員工離職申請單、任職同意書、存摺類存款憑條三
      紙，及被告土地銀行活期儲蓄存款存摺資料三紙，及戶名為鄭文功之土地銀行
      活期儲蓄存款存摺資料二紙等均在卷可按。
（九）綜前說明可見，雖被告於八十九年八月八日向國際美語補習班桃園校本部提出
      辭職之申請，但為校長丙○○慰留，被告亦同意留下為高雄分校協助處理行政
      事務、安排課程以及代表高雄分校與前開二間學校定立教學合約，被告雖有向
      證人丙○○提出定立合夥契約，但並未談成，被告於該段期間仍為國際美語村
      補習班之受僱人，即應將所簽立教學合約之學校所收取之學費、行政費用等相
      關費用繳回國際美語村桃園校本部，再由告訴人補習班支付被告相關薪資，及
      支付老師薪資及活動費用等情堪以認定，是被告自前開二間學校所收取之學費
      及行政費用等相關費用，並非被告所有之財物，而係其於業務上所持有之財物
      。被告前開所辯，顯係飾卸之詞，不足採信，本件事證明確，被告犯行，洵堪
      認定。
（十）至於被告聲請傳訊證人即大華國小校長翁峻山及樂育中學主任朱宏昌欲證明前
      二間學校之美語教學教師是否為被告所聘僱，及薪資是否由被告所支付，所有
      行政事務是否均為被告負責，及前開教學契約是否遲至八十九年十月底才簽定
      書面契約，及八十九年第二學期之美語教學被告是否不願再簽約等事項，然查
      ，大華國小部分係由大華國小英文安親班委員會代表人林清木代表大華國小家
      長委員會，而樂育中學則係由校長王清居代表樂育高中與國際美語村補習班之
      代表人即被告洽談及簽定教學合約，且相關內容均明定於教學合約書中，被告
      所聲請傳訊證人翁峻山及朱宏昌二人顯無傳喚調查之必要性，另聲請傳訊證人
      即國際美語村補習班龍潭分校會計陳淑惠部分，惟該部分之待證事實業據本院
      傳訊證人亦為龍潭分校之會計朱薇鳳在庭證述明確，亦無再重複傳訊之必要，
      均併此說明。
三、查被告乙○○係高雄市私立國際美語村外語短期補習班所聘僱之行政主任，負責
    招生、課程安排及教學合約之定立與安排等業務之人，其對業務上所持有因定立
    教學契約所收取之行政費用及教學合作相關費用後均予以侵占，核其所為，係犯
    刑法第三百三十六條第二項之業務上之侵占罪。又被告先後多次犯行，時間緊接
    ，所犯罪名相同，顯係出於概括之犯意為之，為連續犯，應依刑法第五十六條之
    規定以一罪論，並加重其刑。爰審酌被告之素行尚可，有台灣高等法院被告全國
    前案紀錄表一份在卷可按，為圖己利之犯罪動機、藉由掌握國際美語村補習班高
    雄分校業務之機而行侵占之犯行之手段，智識程度、所侵占之金額達四百七十三
    萬四千八百九十九元，對於告訴人所生之損害，及犯罪後迄今均未積極與告訴人
    達成民事和解事宜，及犯後否認犯行，在庭態度良好之態度等一切情狀，量處如
    主文所示之低度刑罰，以為懲儆。
據上論斷，應依刑事訴訟法第二百九十九條第一項前段、刑法第五十六條、第三百三
十六條第二項，罰金罰鍰提高標準條例第一條前段，判決如主文。
本案經檢察官林美靜到庭執行職務。
中      華      民      國    九十一    年     十一     月     十一     日
                              臺灣高雄地方法院刑事第四庭
                  法  官  程克琳
右正本證明與原本無異。
如不服本判決，應於判決送達後十日內，向本院提出上訴狀。
                                  書記官   梁瑜玲
中    華    民    國      九十一      年      十一      月      十三      日
【附錄本案論罪科刑法條】
刑法第三百三十六條第二項：
對於公務上或因公益所持有之物，犯前條第一項之罪者，處一年以上七年以下
有期徒刑，得併科五千元以下罰金。
對於業務上所持有之物，犯前條第一項之罪者，處六月以上五年以下有期徒刑，
得併科三千元以下罰金。
前二項之未遂犯罰之。
【附表】
┌──┬────┬────────┬──────┬───────┬───┐
│編號│學  校  │付款時間        │ 項   目    │金額（新台幣）│備  註│
│    │        │                │            │              │      │
├──┼────┼────────┼──────┼───────┼───┤
│ 一 │大華國小│八十九年九月份  │行政費      │二萬元        │      │
│    │        │                │            │              │      │
│    │        ├────────┼──────┼───────┼───┤
│    │        │八十九年十月六日│九月份學費  │五十三萬二千一│      │
│    │        │                │            │百元          │      │
│    │        ├────────┼──────┼───────┼───┤
│    │        │八十九年十月份  │行政費      │二萬元        │均以匯│
│    │        ├────────┼──────┼───────┤款方式│
│    │        │八十九年十一月二│十月份學費  │六十二萬一千零│支付  │
│    │        │日              │            │十五元        │      │
│    │        ├────────┼──────┼───────┼───┤
│    │        │八十九年十一月  │行政費      │二萬元        │均以匯│
│    │        │份              │            │              │款方式│
│    │        ├────────┼──────┼───────┤連同學│
│    │        │八十九年十二月  │十一月及十  │              │費一併│
│    │        │五日            │二月份學費  │一百二十三萬一│匯入方│
│    │        │                │            │千三百六十一元│式支付│
│    │        ├────────┼──────┼───────┼───┤
│    │        │八十九年十二月  │行政費      │二萬元        │      │
│    │        │份              │            │              │      │
│    │        ├────────┼──────┼───────┼───┤
│    │        │九十年一月份    │行政費      │一萬元        │      │
│    │        ├────────┼──────┼───────┼───┤
│    │        │九十年十月二日  │學費尾款及  │三十一萬零四百│      │
│    │        │                │利息        │二十三元      │      │
├──┼────┼────────┼──────┼───────┼───┤
│ 二 │樂育中學│八十九年九月二十│學費        │七十八萬元    │均以支│
│    │        │日              │            │              │票支付│
│    │        ├────────┼──────┼───────┤總金額│
│    │        │八十九年十一月五│學費        │七十八萬元    │一百九│
│    │        │日              │            │              │十五萬│
│    │        │                │            │              │元    │
│    │        ├────────┼──────┼───────┼───┤
│    │        │九十年一月十二日│學費        │三十九萬元    │      │
├──┼────┴────────┴──────┴───────┴───┤
│合計│就大華國校部分侵占共二百七十八萬四千八百九十九元、就樂育中學部分│
│    │侵占共一百九十五萬元，合計共四百七十三萬四千八百九十九元。      │
└──┴────────────────────────────────┘
